【裁判字號】    98,台上,7459
【裁判日期】    981210
【裁判案由】    違反毒品危害防制條例等罪
【裁判全文】
最高法院刑事判決            九十八年度台上字第七四五九號
上  訴  人  甲○○
            乙○○
上 列一 人
選任辯護人  羅豐胤律師
            林正雄律師
上列上訴人等因違反毒品危害防制條例等罪案件，不服台灣高等
法院台中分院中華民國九十八年九月二十九日第二審判決（九十
八年度上訴字第三三七號，起訴案號：台灣台中地方法院檢察署
九十七年度偵字第二四二○七、二四二○八號），提起上訴，本
院判決如下：
    主  文
原判決撤銷，發回台灣高等法院台中分院。
    理  由
本件原判決認定上訴人甲○○、乙○○有其事實欄二之(一)（即原
判決附表(一)編號），及甲○○另有其事實欄二之(二)（即原判決
附表(一)編號），暨乙○○另有其事實欄二之(三)（即原判決附
表(一)編號至）所載犯行，因而撤銷第一審關於上訴人等均科
刑之判決，改判論甲○○以犯如原判決附表(二)編號一所示共同販
賣第一級毒品一罪，量處有期徒刑十八年，及諭知相關之從刑；
另犯如原判決附表(二)編號二、三所示販賣第一級毒品共二罪，每
罪各量處有期徒刑十六年，均諭知相關之從刑，並定其應執行之
刑為有期徒刑二十年，及諭知應執行之相關從刑。另論乙○○以
犯如原判決附表(三)編號一所示之共同販賣第一級毒品罪，量處有
期徒刑十六年，及諭知相關之從刑；另犯如原判決附表(三)編號二
至十二所示販賣（或共同販賣）第一級毒品共十一罪，每罪各量
處有期徒刑十六年，均諭知相關之從刑；並定其應執行之刑為有
期徒刑二十一年，及諭知應執行之相關從刑；固非無見。
惟查：(一)、修正後刑法第二條第一項關於法律變更比較適用原則
（即「從舊從輕」原則），於比較時應就新舊法關於罪刑（包括
法定刑及罪名）暨有關之共犯、未遂犯、想像競合犯、結合犯及
刑法修正前之牽連犯、連續犯，以及累犯加重、自首減輕暨其他
法定加減原因（如身分加減）與加減例等一切情形，綜其全部罪
刑之結果而為比較，不能單就法定刑之輕重，作為比較之唯一基
礎。故關於法定加減原因（如身分加減或自首、自白減刑之規定
），既在上述「從舊從輕」之比較範圍內，於比較適用時，自應
一併加以審酌，否則即有適用法則不當之違法。原判決於理由三
內說明：毒品危害防制條例於民國九十八年五月二十日修正公布
之條文，並未特別規定其施行日期，自應依一般原則，自公布日
起算至第三日即同年月二十二日發生效力（見原判決第九頁倒數
第五行至第十頁第十八行）。倘若此項認定無誤，則上述條例於
同年五月二十日修正增訂之第十七條第二項「犯第四條至第八條
之罪於偵查及審判中均自白者，減輕其刑」規定，即屬「從舊從
輕」之綜合比較範圍。而依卷內資料，乙○○於警詢、檢察官偵
查及第一審審判中均自白有販賣海洛因之犯行（見中分四偵字第
○九七○○二七五八七號警卷第五頁，九十七年度偵字第二四二
○八號卷第八頁，一審卷第六十九頁反面及第一二六頁反面，原
審卷第八十二頁反面）。原審於九十八年九月二十九日判決時，
既認上述增訂自白減刑之規定已生效施行，而乙○○又合於上述
減刑之條件，則於比較新舊法時，自應將此項法定減刑原因一併
列入比較，始為適法。惟依原判決理由說明：「被告犯後法律已
有變更，修正前毒品危害防制條例第四條第一項規定為『製造、
運輸、販賣第一級毒品者，處死刑或無期徒刑；處無期徒刑者，
得併科新台幣一千萬元以下罰金』，修正後同條例第四條第二項
則規定為『製造、運輸、販賣第二級毒品者（按應為修正後同條
例第四條第一項規定為《製造、運輸、販賣第一級毒品者》），
處死刑或無期徒刑；處無期徒刑者，得併科新台幣二千萬元，得
併科新台幣一千萬元以下罰金（末一句似為贅載）』，綜其罪刑
新舊法比較之結果，修正後之法律規定並無較修正前有利於被告
，依刑法第二條第一項前段規定，仍應適用修正前之毒品危害防
制條例」云云（見原判決第十頁倒數第三行至第十一頁第七行）
。其於比較新舊法時，僅就販賣第一級毒品罪之法定本刑加以比
較，而未將上述增訂之法定減刑原因一併列入比較，依上述說明
，自有判決理由矛盾及適用法則不當之違法。(二)、除有特別規定
外，已受請求之事項未予判決，或未受請求之事項予以判決者，
其判決為當然違背法令，刑事訴訟法第三百七十九條第十二款定
有明文。本件檢察官起訴書請求將警方在乙○○所駕駛車號二四
八七－ＵＡ自用小客車內所查扣甲○○所有之海尼根提袋一只、
研磨機一台、夾鏈袋三包、殘渣袋一包及「電子磅秤」一台依法
宣告沒收（見同上警卷第二十七頁所附扣押物品目錄及起訴書第
三、五頁）。原判決理由亦說明上述扣押物品（包括「電子磅秤
一台」）均為乙○○所有供本件販賣毒品所使用之工具（見原判
決第六頁第十九至二十三行）。倘若無訛，自應依毒品危害防制
條例第十九條第一項規定，將該等扣押物品全部宣告沒收。乃原
判決僅諭知將其附表(六)所示之ＡＮＹＣＡＬＬ行動電話（含ＳＩ
Ｍ卡一張）、海尼根提袋一只、研磨機一台、夾鏈袋三包及殘渣
袋一包宣告沒收，對於扣案之「電子磅秤一台」既未宣告沒收，
亦未說明何以毋庸宣告沒收之理由，依上述規定，自有已受請求
之事項而未予判決之當然違背法令。(三)、原判決認定甲○○與乙
○○二人除有如原判決附表(一)編號所示共同販賣海洛因一包予
李利強，而僅就此部分成立販賣第一級毒品罪之共同正犯外，其
餘各次販賣毒品行為均係其二人個別單獨為之，而不成立共同正
犯，並於理由內說明：「警方查獲乙○○時，自其駕駛之自用小
客車上扣得附表(五)編號至（本院按應係指原判決附表(六)）所
示之物，其中有毒品研磨機、夾鏈袋及電子磅秤等物，倘乙○○
僅係協助甲○○送交毒品予購毒者，實無需自備上開販賣毒品器
具之理，顯見乙○○本身亦有從事毒品之販賣甚明」、「附表(四)
編號，及附表(六)所示之物，分別為甲○○、乙○○所有供販
賣海洛因所用之物，依刑法第三十八條第一項第二款規定宣告沒
收」云云（見原判決第六頁第十九至二十三行，第十四頁最末一
行至第十五頁第二行）。依此說明，似係認警方在乙○○自用小
客車上所查扣如原判決附表(六)所示之物，係乙○○單獨販賣毒品
所使用之工具，而非其與甲○○共同販賣毒品所使用之工具。果
爾，則該等查扣物品既與甲○○無關，即不應於甲○○之主文項
下將上述查扣物品宣告沒收，乃原判決在甲○○之主文項下將原
判決附表(六)所示與甲○○犯罪無關之物宣告沒收，依上述說明，
自有違誤。(四)、毒品危害防制條例第十九條第一項規定「犯第四
條至第九條、第十二條、第十三條或第十四條第一項、第二項之
罪者，其供犯罪所用或因犯罪所得之財物，均沒收之，如全部或
一部不能沒收時，追徵其價額或以其財產抵償之」，此項規定係
刑法第三十八條第一項第二款、第三款沒收之特別規定，於判決
時自應優先適用，始為適法。原判決既認定其附表(四)編號，
及其附表(六)所示之物，分別為甲○○、乙○○所有供販賣海洛因
所用之物，竟未優先適用上開條例第十九條第一項規定宣告沒收
，而適用刑法第三十八條第一項第二款之普通規定宣告沒收（見
原判決第十四頁最末一行至第十五頁第二行），依上述說明，亦
有判決適用法則不當之違法。又原判決認定上訴人等有其事實欄
二之(一)（即其附表(一)編號）所載之共同販賣第一級毒品犯行，
而就此部分論以共同販賣第一級毒品罪，並將上訴人等此部分共
同販賣毒品所得財物新台幣三千元，依共犯連帶之法理，於上訴
人等主文項下分別諭知「犯罪所得新台幣三千元連帶沒收，如全
部或一部不能沒收時，以其財產連帶抵償之」，但並未具體記載
應負連帶沒收及以財產連帶抵償責任之共犯姓名，其記載尚欠明
確，併予指明。(五)、刑事審判旨在實現刑罰權分配之正義，故法
院對有罪之被告科刑，應符合罪刑相當原則，使罰當其罪，輕重
得宜，以契合人民之法律感情。而量刑之輕重，固屬事實審法院
得依職權自由裁量之事項，惟並非漫無限制，除不能逾越法律所
規定之範圍（即「外部界限」）外，其裁量結果仍應符合罪刑相
當、比例及公平原則，否則其判決即非適法。原判決論甲○○犯
共同販賣第一級毒品一罪，及販賣第一級毒品二罪（合計共犯三
罪），前者量處有期徒刑十八年；後者二罪每罪各量處有期徒刑
十六年。而乙○○則犯共同販賣第一級毒品一罪，及販賣第一級
毒品十一罪（合計共犯十二罪），每罪均量處有期徒刑十六年。
依此計算甲○○所犯各罪宣告刑期最長者為有期徒刑十八年，各
刑合併之總刑期為有期徒刑五十年；而乙○○所犯各罪宣告刑期
最長者為有期徒刑十六年，各刑合併之總刑期為有期徒刑一百九
十二年。原判決分別就甲○○、乙○○所定之應執行之刑為「有
期徒刑二十年」及「有期徒刑二十一年」，雖未逾越刑法第五十
一條第五款所規定之範圍。但甲○○各刑合併之總刑期為五十年
，乙○○各刑合併之總刑期則高達一百九十二年，兩者相差一百
四十二年，達三點八四倍之多，惟原判決就二人所定之應執行刑
僅相差一年，相差比例不足百分之五，其量刑裁量權之行使難謂
與罪刑相當、比例及公平原則無違，自難昭折服。以上或為上訴
意旨所指摘，或為本院得依職權調查之事項，應認有撤銷原判決
發回更審之原因。
據上論結，應依刑事訴訟法第三百九十七條、第四百零一條，判
決如主文。
中    華    民    國  九十八  年   十二   月    十    日
                      最高法院刑事第八庭
                          審判長法官  洪  文  章
                                法官  王  居  財
                                法官  郭  毓  洲
                                法官  黃  梅  月
                                法官  邱  同  印
      本件正本證明與原本無異
                                      書  記  官
中    華    民    國  九十八  年   十二   月   十四   日
                                                Ａ


司法院資訊處製作；財團法人民間司法改革基金會備份。
